最高法院民事判決　　　　　　　　　　111年度台上字第656號
上　訴　人　游允誠（原名劉有甯）

訴訟代理人　王永春律師
被 上訴 人　劉達元
訴訟代理人　林更祐律師
上列當事人間請求損害賠償事件，上訴人對於中華民國110 年11
月3日臺灣高等法院臺中分院第二審更審判決（110年度上更一字
第17號），提起上訴，本院判決如下：
    主  文
原判決廢棄，發回臺灣高等法院臺中分院。
    理  由
一、被上訴人主張：
  ㈠伊與訴外人游少涵（民國103年6月00日死亡）雖於88年間離
    婚，惟仍同住，並育有子女上訴人、劉尹涓（下稱上訴人姊
    弟）。游少涵前於96年間向安泰人壽保險股份有限公司（已
    更名富邦人壽保險股份有限公司，下稱富邦壽險公司）投保
    安泰人壽靈活理財變額保險乙型（下稱系爭保險契約），保
    險金額新臺幣（下同） 400萬元，指定伊為身故保險金受益
    人。惟游少涵於103年1月19日送醫後，因缺氧性腦病變致意
    識不清，上訴人未經游少涵同意，擅於保險契約內容變更申
    請書（下稱系爭變更申請書）上偽造游少涵簽名，於同年 3
    月10日向富邦壽險公司申請變更系爭保險契約受益人為上訴
    人姊弟（下稱第1次變更）。
  ㈡法院於103年3月21日裁定游少涵為受監護宣告之人，及選定
    上訴人為監護人後，上訴人即於同年6月3日代理游少涵向富
    邦壽險公司辦理變更受益人之保險金分配比例為其80% 、劉
    尹涓20%（下稱第2次變更），並於游少涵死亡後，領取保險
    金，顯非為游少涵之利益，且侵害伊保險金請求權。爰依民
    法第184條第1項前段、後段、第2 項規定，求為命上訴人給
    付400萬元本息之判決。
二、上訴人辯以：第1 次變更係出於游少涵之意，伊未在系爭變
    更申請書上冒簽游少涵姓名及申請變更。縱第1 次變更有瑕
    疵，因游少涵投保目的在保障償債能力，伊以監護人身分代
    理申請第2次變更，已承認第1次變更，而對游少涵發生效力
    ，並以保險金清償游少涵之債務，並未違反監護人權限及職
    務，自無侵權行為；即令有之，被上訴人早已知情，其請求
    權罹於2 年時效，伊拒絕給付。又被上訴人有傷害游少涵、
    故意灌食中藥致游少涵死亡之行為，不得請求保險金等語。
三、原審維持第一審所為上訴人敗訴之判決，駁回其上訴，理由
    如下：
  ㈠游少涵於96年間投保系爭保險契約，指定被上訴人為受益人
    ，惟於103年1月19日送醫後，因缺氧性腦病變致意識不清，
    上訴人於同年3 月10日游少涵昏迷之際，未經同意或授權，
    由不詳姓名人士在系爭變更申請書簽署游少涵姓名，再委由
    不知情之衛震霞向富邦壽險公司辦理第1 次變更，將系爭保
    險契約之受益人變更為上訴人姊弟。嗣法院於同年3 月21日
    裁定對游少涵為監護之宣告，並選定上訴人為監護人，上訴
    人即於同年6月3日以游少涵法定代理人地位，向富邦壽險公
    司辦理第2次變更，將受益人保險金分配比例變更為其80%、
    劉尹涓20%，並於游少涵死亡後，領取保險金。
  ㈡上訴人參與第1 次變更，係與他人共同侵權之不法行為，屬
    於未經游少涵同意之非法律行為。則上訴人以監護人身分代
    理游少涵為第2次變更，無從類推適用民法第170條規定，承
    認第1次變更，而對游少涵發生效力。況上訴人為第2次變更
    時，僅變更受益人之保險金分配比例，猶在侵權行為之第 1
    次變更結果範圍內，尚無從以第2次變更行為承認或取代第1
    次變更，仍未發生受益人變更為上訴人姊弟之效力。
  ㈢游少涵投保系爭保險契約時，即指定被上訴人為受益人，迄
    於103 年間昏迷時仍未變更，可推認其無變更受益人之意，
    更無以保險金供為處理其債務之規劃。上訴人復未證明游少
    涵死亡時，留有高於遺產之負債，或以保險金供為支付游少
    涵之負債，而有基於游少涵之利益，變更受益人之必要。況
    系爭保險契約有無保險利益，非就受益人為判斷，且上訴人
    無法證明被上訴人毆打游少涵之事實，被上訴人係徵得醫生
    同意，與劉尹涓輪流灌食中藥予游少涵，無從證明與游少涵
    死亡有因果關係，即無喪失受益權。
  ㈣被上訴人因上訴人第1 次變更之不法侵權行為，所受損害為
    原可領取之保險金，並非以上訴人實際領取保險金額為限。
    又上訴人未證明被上訴人於103 年3月或6月間已知受益人遭
    其變更，被上訴人提起本件訴訟，未罹於2 年時效。至證人
    楊明娟，對於系爭保險契約之變更，有高度參與其中之可能
    性，且證述前後不一，難以憑採。
  ㈤上訴人與不詳之人所為第1 次變更受益人之不法行為，顯已
    侵害被上訴人本於系爭保險契約受益人地位，於保險事故發
    生後，得直接向保險人請求賠償之權利（即保險金請求權）
    ，致被上訴人受有損害。被上訴人依民法第184 條規定，請
    求上訴人給付400萬元本息，為有理由。
四、本院判斷：
  ㈠按依民法第184條第1項前段、後段及第2 項規定，侵權行為
    之構成有3 種類型，即因故意或過失之行為，不法侵害他人
    權利，或因故意以背於善良風俗之方法加損害於他人，及行
    為違反保護他人之法律，致生損害於他人，各該獨立侵權行
    為類型之構成要件有別。原告起訴時，固得一併主張依同條
    第1項前段、後段及第2項規定為其請求之依據，或概以侵權
    行為關係為其訴訟標的，然法院於為原告請求有理由之判決
    時，依其正確適用法律之職權，自應先辨明究係適用該條第
    1項前段、後段或第2項規定，再就適用該規定之要件為論述
    ，始得謂為理由完備。本件被上訴人係依民法第184條第1項
    前段、後段及第2 項規定為請求，原審僅以上訴人與不詳之
    人所為第1 次變更受益人之不法行為，顯已侵害被上訴人本
    於系爭保險契約受益人地位，於保險事故發生後，得直接向
    保險人請求賠償之權利（即保險金請求權），致被上訴人受
    有損害為由，認上訴人構成不法之侵權行為，應負損害賠償
    責任。未究明上訴人之所為，應構成上開何一侵權行為類型
    ，或係兼而有之，即嫌速斷，而有判決不備理由之違誤。
  ㈡按代理人在與相對人交易過程，對相對人之不法行為，為其
    個人侵權行為，原則上固無代理規定之適用或類推適用；惟
    代理人因代理本人而與交易相對人間之法律行為，縱代理人
    對本人有不法之侵權行為，本於交易安全之考量，即仍有代
    理規定之適用或類推適用。至代理人對本人之侵權行為所應
    負之法律上責任，則為別一問題。原審認上訴人所為第1 次
    變更行為，因係對游少涵之侵權行為，認不發生意思表示效
    力之問題，無適用代理規定之餘地一節，依上說明，亦有混
    淆代理人對交易相對人為侵權行為，或對本人為侵權行為，
    其法律效果並不相同之違誤。
  ㈢按民法第1101條第1 項、第1112條分別規定：「監護人對於
    受監護人之財產，非為受監護人之利益，不得使用、代為或
    同意處分」、「監護人於執行有關受監護人之生活、護養療
    治及財產管理之職務時，應尊重受監護人之意思，並考量其
    身心狀態與生活狀況」，前、後編列在民法親屬編第4章第1
    節「未成年人之監護」、第2 節「成年人之監護及輔助」。
    而游少涵（48年7月0日出生）於103年3月21日受監護宣告時
    ，已為成年人，就第2 次變更，判斷上訴人執行監護人職務
    之效力時，在法條體系上，自應優先適用民法第1112條規定
    。乃原審竟直接適用第1101條規定，亦無引用第1113條為其
    準用之依據，仍有可議。
  ㈣按證人為不可代替之證據方法，如果確係在場聞見待證事實
    ，而其證述又非虛偽者，縱令證人與當事人有親屬、親戚或
    其他利害關係，其證言亦非不可採信。又證言之證據力，固
    依法院自由心證認定之，惟法院取捨證言，應就證人之觀察
    力、記憶力、陳述力及其與證言之利害關係而斟酌之，尚非
    得僅因證人陳述偶有紛歧，即認其全部均為不可採信。查證
    人楊明娟（上訴人舅媽）於110年9月13日在原審證述：其在
    游少涵死亡後約1年，沒有1年，約半年，農曆過年後差不多
    104 年2、3月間，聽到被上訴人說游少涵之保險受益人變更
    為上訴人姊弟等語（見原審卷152至154頁），已距103 年、
    104 年間時隔甚久，因記憶力及陳述力，原難期能精準證述
    在場聞見被上訴人質疑保險金受益人變更之期日。原審未斟
    酌及此，徒以楊明娟之證言關於時間細節未盡一致，並臆測
    楊明娟對系爭保險契約之變更，有高度參與其中之可能，即
    摒棄不採其證言，所為上訴人不利之判決，自有悖於證據法
    則之違背法令。
  ㈤上訴論旨，指摘原判決違背法令，求予廢棄，非無理由。
  ㈥末查，原判決所列受告知人劉尹涓，業於原審言詞辯論終結
    前之110年9月27日，以訴訟參加人名義具狀陳報意見（見原
    審卷177至182頁）。案經發回，宜併注意及之。
五、結論：本件上訴為有理由。依民事訴訟法第477條第1項、第
    478條第2項，判決如主文。
中    華    民    國   111    年    3     月    16    日
                      最高法院民事第三庭
                          審判長法官  沈  方  維  
                                法官  鍾  任  賜  
                                法官  陳  麗  芬  
                                法官  方  彬  彬  
                                法官  張  競  文  
本件正本證明與原本無異
                                      書  記  官
中    華    民    國   111    年    4     月    7     日